---
title: "PEC 1"
output:
  word_document: default
  html_document: default
  pdf_document: default
---

# *1. Seleccionar un dataset de metabolómica*

En mi caso, he seleccionado y descargado el dataset Cachexia procedente de https://github.com/nutrimetabolomics/metaboData/. Para trabajar con estos datos en R, cargamos el archivo "human_cachexia.csv" que tiene los datos con los que trabajaremos.

```{r}
# Indicar la ruta del archivo
ruta_archivo <- "D:/Máster bioinformática/Análisis de datos ómicos/PEC1/human_cachexia.csv"

# Cargar el archivo
cachexia <- read.csv(ruta_archivo)

```


# *2. Crear un contenedor del tipo SummarizedExperiment*

Para crear el contenedor, primero comprobaremos las columnas o variables de nuestro dataset, con el fin de identificar cuales corresponden a datos y cuales a metadatos, y así poder asignarlos adecuadamente.

```{r}
# Obtener el nombre de las columnas
colnames(cachexia)
```

Podemos observar que las dos primeras columnas corresponden a metadatos: Patient.ID (es el identificador de cada individuo) y Muscle.loss (indica a qué grupo pertenece cada individuo). El resto de columnas son variables que corresponden a metabolitos.

Teniendo esto en cuenta podremos crear nuestro contenedor SummarizedExperiment

```{r}
# Cargar la biblioteca SummarizedExperiment
library(SummarizedExperiment)

# Definir los metadatos ("Patient.ID" y "Muscle.loss") como las columnas
metadatos_cachexia <- cachexia[, 1:2]
colnames(metadatos_cachexia) <- c("Patient.ID", "Muscle.loss")  

# Definir los datos de expresión (columnas correspondientes a los metabolitos)
datos_expresion <- as.matrix(cachexia[, 3:ncol(cachexia)])
datos_expresion <- t(datos_expresion) 

# Crear un data frame para indicar en rowData que las variables corresponden a metabolitos
row_data <- data.frame(Metabolitos = rownames(datos_expresion))

# Crear el objeto SummarizedExperiment
contenedor_cachexia <- SummarizedExperiment(
  assays = list(counts = datos_expresion),
  colData = metadatos_cachexia,
  rowData = row_data
)

# Visualizar el objeto SummarizedExperiment que hemos creado
contenedor_cachexia

```




# *3. Exploración del dataset*

## *Análisis directo del dataset*

En primer lugar, podemos visualizar directamente el tamaño y estructura del dataset, así como obtener un resumen estadístico para cada variable.

```{r}
# Mostrar las dimensiones del dataset
dim(cachexia)

# Mostrar los nombres de las columnas
colnames(cachexia)

# Mostrar los tipos de datos que tiene cada variable
str(cachexia)

```
Podemos observar que tenemos 77 muestras con 65 variables, siendo todas numéricas excepto Patient.ID y Muscle.loss, las cuales son de tipo character.

También podemos visualizar las primeras filas del dataset y obtener un resumen estadístico.
```{r}
# Mostrar las primeras filas 
head(cachexia)

# Obtener un resumen estadístico de las columnas
summary(cachexia)
```


Comprobaremos si hay algún valor faltante.
```{r}
# Verificar si hay filas o columnas con NA
anyNA(cachexia)

```
Observamos que en nuestro caso no hay ninguno.


## *Análisis utilizando el objeto SummarizedExperiment*

La información básica que ya hemos comprobado como las dimensiones o estructura del dataset también puede comprobarse a través del contenedor SummarizedExperiment que hemos creado.
```{r}
# Mostrar la estructura del contenedor
contenedor_cachexia

# Visualizar los nombres de los metabolitos
rowData(contenedor_cachexia)

# Verificar si existen valores faltantes en el objeto `contenedor_cachexia`
anyNA(contenedor_cachexia)

# Visualizar los primeros datos de expresión
assay(contenedor_cachexia)[1:10, 1:10]  

# Mostrar los metadatos
colData(contenedor_cachexia)

# Obtener el resumen estadístico de los datos de expresión
summary(datos_expresion)

```

## *Análisis en mayor profundidad*

*Normalizar los datos*

Podemos utilizar el paquete POMA para imputar, normalizar y analizar nuestro objeto SummarizedExperiment.

```{r}
# Instalar y cargar el paquete POMA a través de BiocManager
if (!require("BiocManager", quietly = TRUE))
    install.packages("BiocManager")

BiocManager::install("POMA")

library(POMA)

```

Como ya hemos comprobado que en nuestro conjunto de datos no hay ningún valor faltante no sería necesario imputar y podemos pasar directamente a la normalización.

```{r}
# Normalizar los datos
contenedor_cachexia_normalizado <- contenedor_cachexia %>%
  PomaNorm(method = "log_pareto")

contenedor_cachexia_normalizado

```

Para visualizar si hay diferencias podemos representar gráficamente los datos antes y después de la normalización.

```{r}
# Datos antes de normalizar
PomaBoxplots(contenedor_cachexia, x = "samples") 
```

```{r}
# Datos después de normalizar
PomaBoxplots(contenedor_cachexia_normalizado, x = "samples") 
```
Observamos que hemos normalizando correctamente, consiguiendo que los datos sigan una estructura más homogénea.


*Determinar el número de individuos por grupo*

La variable 'Muscle.loss' clasifica a los individuos en dos grupos (cachexic y control), por lo que resultaría interesante saber cuantos individuos pertenecen a grupo.

```{r}
# Calcular el número de individuos pertenecientes a cada grupo (cachexic y control)
muscle_loss <- colData(contenedor_cachexia)$Muscle.loss
conteo_grupos <- table(muscle_loss)
print(conteo_grupos)

# Representar en un gráfico de barras el número de individuos de cada grupo
barplot(conteo_grupos, 
        main="Número de individuos por grupo en Muscle.loss",
        xlab="Grupo",
        ylab="Número de individuos",
        col=c("lightgreen", "lightblue"),
        names.arg=c("Cachexic", "Control"))

```
Hemos obtenido que hay 47 individuos con cachexia y 30 individuos pertenecientes al grupo de control.



*Análisis de expresión diferencial*

Para determinar en qué variables hay diferencias significativas entre los grupos, podemos llevar a cabo un análisis de expresión diferencial.
```{r}
# Instalar y cargar el paquete limma a través de BiocManager
if (!require("BiocManager", quietly = TRUE))
    install.packages("BiocManager")

BiocManager::install("limma")

library(limma)

# Confirmar que Muscle.loss es un factor
colData(contenedor_cachexia_normalizado)$Muscle.loss <- factor(colData(contenedor_cachexia_normalizado)$Muscle.loss, levels = c("control", "cachexic"))

# Generar la matriz de diseño para limma
matriz_diseño <- model.matrix(~ Muscle.loss, data = colData(contenedor_cachexia_normalizado))

# Realizar el análisis de expresión diferencial y guardar los resultados
ajuste_modelo <- lmFit(assay(contenedor_cachexia_normalizado), matriz_diseño)
ajuste_modelo <- eBayes(ajuste_modelo)
resultados_limma <- topTable(ajuste_modelo, coef = "Muscle.losscachexic", number = Inf)

```

Luego, filtraremos mostrando solo los metabolistos que resultaron significativos (P-value < 0.05).
```{r}
# Filtrar los metabolitos significativos (P-value < 0.05)
metabolitos_significativos <- resultados_limma[resultados_limma$adj.P.Val < 0.05, ]
print(metabolitos_significativos)

```
Hemos obtenido que para 54 de los 63 metabolitos hay diferencias significativas entre los grupos.

Podemos visualizar gráficamente los resultados de expresión diferencial, por ejemplo mediante un volcano plot.
```{r}
# Instalar y cargar el paquete EnhancedVolcano a través de BiocManager
if (!require("BiocManager", quietly = TRUE))
    install.packages("BiocManager")

BiocManager::install("EnhancedVolcano")

library(EnhancedVolcano)

# Generar el gráfico
EnhancedVolcano(
  resultados_limma,
  lab = rownames(resultados_limma),
  x = 'logFC',
  y = 'adj.P.Val',
  title = 'Análisis de Expresión Diferencial',
  pCutoff = 0.05,
  FCcutoff = 1
)

```
En el volcano plot se resaltan los metabloitos estadísticamente significativos, los cuales corresponden a los que superan la línea del umbra. En este caso están coloreados de azul. Cuanto más a la derecha se encuentren, más se están expresando los metabolitos.

También podemos representar algunas variables de manera independiente. Por ejemplo, representaremos 4 que han resultado significativas en el anterior análisis (Alanine, Creatine, Taurine y Glutamine) y 2 que no (Isoleucine y Acetone).

```{r}
# Seleccionar los metabolitos que vamos a representar
metabolitos_seleccionados <- c("Alanine", "Creatine", "Taurine", "Glutamine", "Isoleucine", "Acetone") 

# Crear los boxplot
par(mfrow=c(1, 3))
for (metabolito in metabolitos_seleccionados[1:6]) {
  boxplot(datos_expresion[metabolito, ] ~ muscle_loss,
          main=paste(metabolito),
          ylab=metabolito,
          col=c("lightblue", "lightcoral"))
}
par(mfrow=c(1, 2))

```


*PCA*

Podemos realizar un análisis de componentes principales (PCA) para observar si los componentes encajan con nuestros grupos de individuos (cachexic y control).
```{r}
# Instalar y cargar el paquete PCAtools a través de BiocManager
if (!require("PCAtools", quietly = TRUE))
    BiocManager::install("PCAtools")

library(PCAtools)

# Realizar el PCA
pca <- pca(assay(contenedor_cachexia_normalizado), metadata = colData(contenedor_cachexia_normalizado), removeVar = 0.1)
biplot(pca, colby = "Muscle.loss", legendPosition = "right")

```


*Mapa de calor*

Por ultimo, llevar a cabo un mapa de calor permite visualizar si existen patrones de expresión entre las muestras.

```{r}
# Instalar y cargar el paquete ComplexHeatmap a través de BiocManager
if (!require("ComplexHeatmap", quietly = TRUE))
    BiocManager::install("ComplexHeatmap")

library(ComplexHeatmap)

# Crear el mapa de calor
Heatmap(
  assay(contenedor_cachexia_normalizado),
  name = "Expression",
  column_title = "Samples",
  row_title = "Metabolites",
  cluster_rows = TRUE,
  cluster_columns = TRUE,
  show_column_names = FALSE,
  top_annotation = HeatmapAnnotation(df = data.frame(Group = colData(contenedor_cachexia)$Muscle.loss))
)

```
Podemos observar que la mayoría de individuos del grupo control se sitúan a la derecha y tienen niveles niveles de expresión más bajos que los individuos con cachexia, los cuales se concentran a la izquierda del gráfico.


# *4. Reposición de los datos en github*

Por último, creamos un repositorio de github donde se adjuntaran todos los entregables de esta PEC. En mi caso, corresponde al siguiente enlace: https://github.com/DanielAcostaBarrios/Acosta-Barrios-Daniel-PEC1



