---
title: "PEC 1 - Análisis de datos ómicos"
output: html_document
---

# *1. Seleccionar un dataset de metabolómica*

En mi caso, he seleccionado y descargado el dataset Cachexia procedente de https://github.com/nutrimetabolomics/metaboData/. Para trabajar con estos datos en R, cargamos el archivo "human_cachexia.csv" que tiene los datos con los que trabajaremos.

```{r}
# Indicar la ruta del archivo
ruta_archivo <- "D:/Máster bioinformática/Análisis de datos ómicos/PEC1/human_cachexia.csv"

# Cargar el archivo
cachexia <- read.csv(ruta_archivo)

```


# *2. Crear un contenedor del tipo SummarizedExperiment*

Para crear el contenedor, primero comprobaremos las columnas o variables de nuestro dataset, con el fin de identificar cuales corresponden a datos y cuales a metadatos, y así poder asignarlos adecuadamente.

```{r}
# Obtener el nombre de las columnas
colnames(cachexia)
```

Podemos observar que las dos primeras columnas corresponden a metadatos: Patient.ID (es el identificador de cada individuo) y Muscle.loss (indica a qué grupo pertenece cada individuo). El resto de columnas son variables que corresponden a metabolitos.

Teniendo esto en cuenta podremos crear nuestro contenedor SummarizedExperiment

```{r}
# Cargar la biblioteca SummarizedExperiment
library(SummarizedExperiment)

# Definir los metadatos ("Patient.ID" y "Muscle.loss") como las columnas
metadatos_cachexia <- cachexia[, 1:2]
colnames(metadatos_cachexia) <- c("Patient.ID", "Muscle.loss")  

# Definir los datos de expresión (columnas correspondientes a los metabolitos)
datos_expresion <- as.matrix(cachexia[, 3:ncol(cachexia)])
datos_expresion <- t(datos_expresion) 

# Crear un data frame para indicar en rowData que las variables corresponden a metabolitos
row_data <- data.frame(Metabolitos = rownames(datos_expresion))

# Crear el objeto SummarizedExperiment
contenedor_cachexia <- SummarizedExperiment(
  assays = list(counts = datos_expresion),
  colData = metadatos_cachexia,
  rowData = row_data
)

# Visualizar el objeto SummarizedExperiment que hemos creado
contenedor_cachexia

```

Luego, guardamos el contenedor en formato .Rda.
```{r}
# Guardar el contenedor en formato .Rda
save(contenedor_cachexia, file = "D:/Máster bioinformática/Análisis de datos ómicos/PEC1/contenedor_cachexia.Rda")

```


# *3. Exploración del dataset*

## *Análisis convencional del dataset*

En primer lugar, podemos visualizar el tamaño y estructura del dataset, así como obtener un resumen estadístico para cada variable.

```{r}
# Mostrar las dimensiones del dataset
dim(cachexia)

# Mostrar los nombres de las columnas
colnames(cachexia)

# Mostrar los tipos de datos que tiene cada variable
str(cachexia)

```
Podemos observar que tenemos 77 muestras con 65 variables, siendo todas numéricas excepto Patient.ID y Muscle.loss, las cuales son de tipo character.

También podemos visualizar las primeras filas del dataset y obtener un resumen estadístico.
```{r}
# Mostrar las primeras filas 
head(cachexia)

# Obtener un resumen estadístico de las columnas
summary(cachexia)
```


Comprobaremos si hay algún valor faltante.
```{r}
# Visualizar si hay filas o columnas con NA
anyNA(cachexia)

```
Observamos que en nuestro caso no hay ninguno.

## *Análisis utilizando el objeto SummarizedExperiment*

La información que ya hemos comprobado como las dimensiones o estructura del dataset también puede comprobarse a través del contenedor que hemos creado.
```{r}
# Mostrar la estructura del contenedor
contenedor_cachexia

# Visualizar los nombres de los metabolitos
rowData(contenedor_cachexia)

# Visualizar los primeros datos de expresión
assay(contenedor_cachexia)[1:10, 1:10]  

# Mostrar los metadatos
colData(contenedor_cachexia)

# Obtener el resumen estadístico de los datos de expresión
summary(datos_expresion)

```

## *Análisis de las variables*

Según la variable 'Muscle.loss' los individuos se clasifican en dos grupos (cachexic y control), por lo que resultaría interesante saber cuantos individuos hay para cada grupo.

```{r}
# Calcular el número de individuos pertenecientes a cada grupo (cachexic y control)
muscle_loss <- colData(contenedor_cachexia)$Muscle.loss
conteo_grupos <- table(muscle_loss)
print(conteo_grupos)

# Representar en un gráfico de barras el número de individuos de cada grupo
barplot(conteo_grupos, 
        main="Número de individuos por grupo en Muscle.loss",
        xlab="Grupo",
        ylab="Número de individuos",
        col=c("lightgreen", "lightblue"),
        names.arg=c("Cachexic", "Control"))

```
Hemos obtenido que hay 47 individuos con cachexia y 30 individuos pertenecientes al grupo de control.

Una vez sabemos esto, podemos analizar qué variables presentan diferencias significativas entre los grupos, para lo que realizaremos una prueba de Wilcoxon.

```{r}
# Crear una lista para almacenar los resultados
resultados <- list()

# Iterar sobre cada metabolito
for (i in 1:nrow(datos_expresion)) {
  metabolito <- datos_expresion[i, ]
  
  # Prueba de Wilcoxon
  test <- wilcox.test(metabolito ~ muscle_loss)
  
  # Almacenar los p-values y convertir los resultados a un data frame 
  resultados[[rownames(datos_expresion)[i]]] <- test$p.value
}
resultados_df <- data.frame(
  Metabolito = names(resultados),
  P.valor = unlist(resultados)
)

# Mostrar los metabolitos con diferencias significativas (p < 0.05)
resultados_significativos <- resultados_df[resultados_df$P.valor < 0.05, ]
print(resultados_significativos)

```
En este rápido análisis hemos obtenido que 55 de las 63 variables presentan diferencias significativas entre los grupos con un nivel de significancia de p < 0.05. Sería necesario un análisis en mayor profundidad para comprobar esto con certeza, pero parece que hay diferencias entre los dos grupos de individuos. 


Podemos representar gráficamente algunas de las variables. Por ejemplo, representaremos 4 que han resultado significativas en el anterior análisis (Alanine, Creatine, Taurine y Glutamine) y 2 que no (Isoleucine y Acetone).

```{r}
# Seleccionar los metabolitos que vamos a representar
metabolitos_seleccionados <- c("Alanine", "Creatine", "Taurine", "Glutamine", "Isoleucine", "Acetone") 

# Crear los boxplot
par(mfrow=c(1, 3))
for (metabolito in metabolitos_seleccionados[1:6]) {
  boxplot(datos_expresion[metabolito, ] ~ muscle_loss,
          main=paste(metabolito),
          ylab=metabolito,
          col=c("lightblue", "lightcoral"))
}
par(mfrow=c(1, 2))

```

# *4. Reposición de los datos en github*

Por último, creamos un repositorio de github donde se adjuntaran todos los entregables de esta PEC. En mi caso, corresponde al siguiente enlace: https://github.com/DanielAcostaBarrios/Acosta-Barrios-Daniel-PEC1





